臺灣臺中地方法院民事判決　九十三年度訴字第九０二號
　　原　　　告　Ａ○○
　　訴訟代理人　蔡譯智　　律師
　　複　代理人　徐永城　　律師
　　被　　　告　Ｎ○○
　　　　　　　　癸○○
　　　　　　　　未○○
　　　　　　　　申○○
　　　　　　　　丑○○
　　　　　　　　Ｒ○○
　　　　　　　　Ｔ○○
　　　　　　 　 Ｓ○○
　　　　　　　　Ｐ○○
　　　　　　　　Ｏ○○
　　　　　　　　Ｑ○○
　　　　　　　　Ｋ○○○
　　　　　　　　丁○○
　　　　　　　　Ｉ○○
　　　　　　　　Ｃ○○
　　　　　　　　卯○○
　　　　　　　　Ｆ○○
　　　　　　　　辰○○
　　　　　　　　ｂ○○
　　　　　　　　Ｌ○○○
　　　　　　　　Ｈ○○
　　　　　　　　ａ○○
　　　　　　　　宙○○
　　　　　　　　Ｘ○○
　　　　　　　　Ｙ○○
　　　　　　　　Ｕ○○
　　　　　　　　Ｚ○○
　　　　　　　　Ｗ○○
　　　　　　　　Ｊ○○○
　　　　　　　　戌○○
　　　　　　　　丙　○
　　　　　　　　辛○○
　　　　　　　　Ｍ○○○
　　　　　　　　乙　○
　　　　　　　　甲　○
　　　　　　　　宇○○
　　　　　　　　地○○
　　　　　　　　己○○
　　　　　　　　戊○○
　　　　　　　　庚○○
　　　　　　　　Ｖ○○○
　　　　　　　　巳○○
　　被　　　告　Ｂ○○
　　　　　　 　 玄○○
　　　　　　　　黃○○
　　兼
　　訴訟代理人　天○○
　　被　　　告　酉○○○
　　　　　　　　Ｅ○○
　　　　　　　　亥○○
　　　　　　　　Ｄ○○
　　　　　　　　寅○○
　　　　　　　　Ｇ○○
　　　　　　　　壬○○
　　　　　 　 　子○○
　　　　　　　　午○○
右當事人間請求分割共有物件，本院於民國九十三年十月二十五日言詞辯論終結，判
決如左：
    主      文
被告Ｎ○○、未○○、申○○、丑○○、癸○○、Ｒ○○、Ｔ○○、Ｓ○○、Ｐ○○
、Ｏ○○、Ｑ○○、Ｋ○○○、丁○○，應就被繼承人江廖味所有坐落台中縣潭子鄉
○○○段一九四地號、地目建、面積五五七平方公尺土地，應有部分一六二分之一辦
理繼承登記。
兩造共有前項土地，變賣分割，價金按兩造原應有部分之比例分配。
訴訟費用由原告負擔六分之一，餘由被告負擔。
    事實及理由
一、本件除被告Ｂ○○、玄○○、黃○○、天○○、Ｉ○○、Ｊ○○○外，餘被告均
    經合法通知，無正當理由，未於最後言詞辯論期日到庭，核無民事訴訟法第三百
    八十六條所列各款情形，爰依原告之聲請，由其一造辯論而為判決。
二、本件原告起訴主張，坐落台中縣潭子鄉○○○段一九四地號、地目建、面積五五
    七平方公尺土地（下稱系爭土地）為原告（應有部分六分之一）與被告Ｎ○○（
    應有部分一六二分之一）、Ｔ○○（應有部分一六二分之一）、Ｋ○○○（應有
    部分一六二分之一）、丁○○（應有部分一六二分之一）、Ｉ○○（應有部分二
    七分之一）、Ｃ○○（應有部分一八九分之一）、卯○○（應有部分一八九分之
    一）、Ｆ○○（應有部分一八九分之一）、辰○○（應有部分一八九分之一）、
    ｂ○○（應有部分一八九分之一）、Ｌ○○○（應有部分一八九分之一）、Ｈ○○（應有部分一八九分之一）、ａ○○（應有部分一六二分之一）、宙○○（應
　　有部分二七００分之一七）、Ｘ○○（應有部分一六二分之一）、Ｙ○○（應有
    部分一六二分之一）、Ｕ○○（應有部分一六二分之一）、Ｚ○○（應有部分一
    六二分之一）、Ｗ○○（應有部分一六二分之一）、Ｊ○○○（應有部分二七分
　　之一）、戌○○（應有部分三二四０分之三一）、丙○（應有部分一二０分之一
　　）、辛○○（應有部分三二四０分之三一）、Ｍ○○○（應有部分三二四０分之
　　三一）、乙○（應有部分二七分之一）、甲○（應有部分一八０分之一）、宇○○（應有部分二七００分之一七）、地○○（應有部分二七００分之一七）、Ｖ
    ○○○（應有部分二七００分之一七）、己○○（應有部分一０八分之一）、戊○○（應有部分一０八分之一）、庚○○（應有部分一０八分之一）、巳○○（
　　應有部分一０八分之一）、Ｂ○○（應有部分二四分之一）、玄○○（應有部分
    二四分之一）、黃○○（應有部分二四分之一）、天○○（應有部分二四分之一
    ）、酉○○○（應有部分六三分之一）、Ｅ○○（應有部分六三分之一）、亥○○（應有部分六三分之一）、Ｄ○○（應有部分六三分之一）、寅○○（應有部
    分六三分之一）、Ｇ○○（應有部分六三分之一）、壬○○（應有部分二一分之
　　四）、子○○（應有部分二七００分之一七）、午○○（應有部分二一分一）、
    癸○○（應有部分一六二分之一）及已故共有人江廖味（應有部分一六二分之一
    ）等人所分別共有。嗣江廖味於民國（下同）九十年四月三日死亡，其繼承之情
    形為，江廖味與江鑽錢結婚，育有長子江慶、次子江株林、三子癸○○、長子江
    年、次女張江彩雲、三女江端、四女江阿不、五女江阿英、六女江秀雲、七女江
    招治（原名江阿碧）、八女江阿快，其中配偶江鑽錢於六十八年十二月十五日死
    亡，長子江慶芳於三十八年六月二十二日夭折且絕嗣，長女江年於日本國昭和五
    年（即民國十九年）二月二日夭折絕嗣，三女江端於日本國昭和二十年（即民國
    三十四年）九月十六日夭折且絕嗣，四女江阿不於日本國昭和十二年（即民國二
    十六年）二月二日夭折且絕嗣，八女江阿快於三十八年六月二十六日夭折且絕嗣
    ，早於江廖味死亡，另七女江招治被收養，以上均無繼承權。雖六女江秀雲於六
    十年十一月十七日死亡，亦早於江廖味死亡，惟江廖味死亡時，江秀雲尚遺有養
    子被告丁○○，是由被告丁○○代位繼承江秀雲繼承。故江廖味之繼承人為次子
    江株林、三子即被告癸○○、次女張江彩雲、五女即被告Ｋ○○○等四人及六女
    江秀雲之養子被告丁○○代位繼承。嗣次子江株林、次女張江彩雲死亡，其繼承
    情形如下，江株林與被告Ｎ○○結婚，育有長子即被告未○○、次子即被告申○○、長女即被告丑○○，而江株林於九十二年二月十二日死亡，係繼承江廖味遺
    產後死亡，故其應繼分再由被告Ｎ○○（配偶）、被告未○○（長子）、被告申
    ○○（次子）、被告丑○○（長女）等四人繼承；張江彩雲與張添益結婚，育有
    長子即被告Ｒ○○、次子即被告Ｔ○○、三子即被告Ｓ○○、長女即被告Ｐ○○
    、次女即被告Ｏ○○、三女即被告Ｑ○○，其中配偶張添益於九十年七月二十九
    日死亡，早於張江彩雲而無繼承權。而張江彩雲於九十一年十一月十七日死亡時
    ，係繼承江廖味遺產後死亡，故其應繼分再由被告Ｒ○○（長子）、被告Ｔ○○
    （次子）、被告Ｓ○○（三子）、被告Ｐ○○（長女）、被告Ｏ○○（次女）、
    被告Ｑ○○（三女）等六人繼承。由以上之說明，可知已故之共有人江廖味有繼
    承人被告癸○○、被告Ｋ○○○、被告丁○○（代位繼承），再轉繼承人被告被
    告Ｎ○○、被告未○○、被告申○○、被告丑○○、被告Ｒ○○、被告Ｔ○○、
    被告Ｓ○○、被告Ｐ○○、被告Ｏ○○、被告Ｑ○○，以上繼承人或再轉繼承人
    就其等繼承或再轉繼承取得應繼分之部分，均尚未辦理繼承登記。系爭土地原共
    有人間亦未有不為分割之約定，亦非不能分割，乃訴請未辦理繼承登記之共有人
    於辦理繼承登記後，為裁判分割系爭土地，乃求為判決如主文第一項所示。至分
    割方法，主張以原物分割（分割方法如九十三年九月六日審理時提出之方案圖）
    ；被告Ｉ○○、Ｊ○○○、Ｈ○○則反對原告提出之分割方案，被告Ｂ○○、玄
    ○○、黃○○、天○○則對於原告提出之分割方案沒有意見，另被告卯○○、ａ
    ○○、Ｕ○○、戌○○則反對分割，被告Ｙ○○、庚○○、宙○○則表示無意見
    ，餘其他被告則未曾到庭，亦未提出書狀為何陳述。
三、按不動產物權，依法律行為而取得設定、喪失、及變更者，非經登記，不生效力
    。因繼承、強制執行、公用徵收或法院之判決，於登記前已取得不動產物權者，
    非經登記，不得處分其物權。民法第七百五十八條、第七百五十九條，分別定有
    明文。又按法院裁判分割共有物，性質上為共有人間應有部分之交換，自屬處分
    行為，以各共有人之處分權存在為前提，故提起分割共有物之訴，參與分割之當
    事人以全體共有人為限，而各共有人之應有部分應以土地登記簿上所記載者為準
    。倘於第二審言詞辯論終結前有共有人死亡時，其繼承人因繼承，固於登記前已
    取得不動產物權，惟非經登記不得處分其物權，則在辦畢繼承登記前，其繼承人
    仍不得以共有人身分參與共有物之分割，但為求訴訟經濟起見，可許原告就請求
    繼承登記及分割共有物之訴合併提起，即以一訴請求該死亡之共有人之繼承人辦
    理繼承登記，並請求該繼承人於辦理繼承登記後，與原告及其餘共有人分割共有
    之不動產。原告如不追加請求該死亡之共有人之繼承人辦理繼承登記，因該繼承
    人就共有物並無處分權可資行使，法院即無從基此為裁判分割，其分割共有物之
    請求，自屬不能准許（最高法院九十一年度台上字第八三二號判決要旨參照）。
    是本件原告一併訴請辦理繼承登記後，再為裁判分割之請求自屬有據，先予敘明
    。
四、次按，遺產繼承人，除配偶外，依左列順序定之：一直系血親卑親屬。同一順序
    之繼承人有數人時，按人數平均繼承。但法律另有規定者，不在此限。配偶有相
    互繼承遺產之權，其應繼分，與第一千一百三十八條所定第一順序之繼承人同為
    繼承時，其應繼分與他繼承人平均。第一千一百三十八條所定第一順序之繼承人
    ，有於繼承開始前死亡或喪失繼承權者，由其直系血親卑親屬代位繼承其應繼分
    。民法第一千一百三十八條第一款、第一千一百四十四條第一款、第一千一百四
    十一條及第一千一百四十條，分別定有明文。本件原告主張前開（二）之事實，
    已據其提出系爭土地之土地登記簿謄本、各該共有人之戶籍謄本及繼承統表可稽
    ，經核相符，自堪可信為真實。故而，有關系爭土地原已故共有人江廖味繼承之
    情形，綜諸前揭規定及各房繼承之情事，爰為判決如主文第一項所示。
五、系爭土地各該原共有人之應有部分，係如（二）所載，已如前述。是以，原共有
    人之繼承人所繼承取得之應有部分，即如其被繼承人之應有部分（民法第一千一
    百四十八條參照）。故而，本件被告Ｎ○○、癸○○、未○○、申○○、丑○○
    Ｒ○○、Ｔ○○、Ｓ○○、Ｐ○○、Ｏ○○、Ｑ○○、Ｋ○○○、丁○○等人公
    同共有部分（即江廖味之應有部分），即為一六二分之一（無論其內部如何分配
    ）。查以原共有人間無不分割之約定，而系爭土地之地目屬建地，是亦無不能分
    割之情事，經協議亦均無從達成協議分割等情，有系爭土地最新之土地登記簿謄
    本可稽，並為兩造所不爭執，自堪信為真實。從而，原告本於民法第八百二十三
    條第一項、第八百二十四條第二項之規定訴請分割共有物，核無不合。
六、按以，裁判分割的方法限於原物分配（兼金錢補償）和變價分配二種方法（民法
    第八百二十四條第二項）。若將原物分配予共有人中一人或數人，而對其餘共有
    人全不予分配，僅以金錢補償者，則非裁判分割之方法，法院不得為之（最高法
    院五十一年台上字第四二八號判例要旨參照）。若經審酌於原物分配有困難時，
    始予變價。此即以原物分配時，受分配人之因分得的土地過小、變成畸零地，而
    不能利用者，對於受分配人或社會言，均係損害，原物分配即難謂為適當之方法
    （最高法院七三年度台上字第二七一四號判決要旨參照）。又分割共有物，係以
    消滅共有關係為目的，故法院裁判分割共有物時，除因該土地部分之使用目的不
    能分割（如道路），或部分共有人仍願持維其共有關係，應就該部分土地不予分
    割或准該部分共有人成立新共有關係外，應將土地分配於各共有人單獨所有。易
    言之，法院原則上不能准許土地共有人就土地一部分請求分割，或僅將土地一部
    分予以分割，其餘部分由部分共有人共有之，此與分割共有物之目的有違，法院
    無自由裁量的餘地（最高法院六十九年台上字第一八三一號判例要旨參照）。參
    諸，系爭土地面積為五五七平方公尺，此有原告提出之系爭土地登記簿謄本可稽
    。依各該共有人應有部分比例計算，其中分得最小面積者僅為二．九五平方公尺
    （小數點第二位以下四捨五入）（註：即應有部分一八九分之一）（計有七位）
　　，次小者分得三．０九平方公尺（小數點第二位以下四捨五入）（註：即應有部
　　分一八０分之一）（一位），又次者分得三．四四平方公尺（小數點第二位以下
    四捨五入）（註：即應有部分一六二分之一）（計有十二人，其中江廖味部分以
    一人計），再次者分得三．五一平方公尺（小數點第二位以下四捨五入）（註：
　　即應有部分二七００分之一七）（計有五位），依次為五．一六平方公尺（小數
　　點第二位以下四捨五入）（註：即應有部分一０八分之一七）（計有四位），以
　　下分得不足十平方公尺者分別為五．三三平方公尺（應有部分三二四０分之三一
    ）（三位）、八．八四平方公尺（應有部分六三分之一）（六位），顯不符合台
    灣省畸零地使用規則最小建築面積之限制，且不符合土地之使用經濟效益。而審
    理期間亦無從取得各共有人願保持部分共有之同意，是就上開系爭土地，自以變
    價分割為宜。爰為判決如主文第二項所示。
九、據上論結，本件本訴原告之訴為有理由，依民事訴訟法第三百八十五條第一項前
    段、第八十條之一，判決如主文。
中　　　華　　　民　　　國　　九十三　　年　　　十一　　月　  　三十  　日
                                  臺灣臺中地方法院民事第四庭
~B法　　　官　陳添喜
右為正本係照原本作成。
如對本判決上訴，須於判決送達後廿日內向本院提出上訴狀。
中　　　華　　　民　　　國　　九十三　　年　　　十一　　月　  　三十  　日
~B法院書記官
